【裁判字號】    90,重上更(五),156
【裁判日期】    901217
【裁判案由】    偽造文書
【裁判全文】
臺灣高等法院刑事判決                        九十年度重上更(五)字第一五六號
    上  訴  人  臺灣新竹地方法院檢察署檢察官
    上  訴  人
    即  被  告  戊○○
右列上訴人因被告偽造文書案件，不服臺灣新竹地方法院八十二年度訴字第一０六四
號，中華民國八十三年一月三十一日第一審判決（起訴案號：臺灣新竹地方法院檢察
署八十二年度偵字第五七八三號），提起上訴，經判決後，由最高法院第五次發回更
審，本院判決如左：
    主  文
原判決關於戊○○部分撤銷。
戊○○共同行使偽造私文書，足以生損害於他人，處有期徒刑肆月，如易科罰金以
佰元折算壹日。
偽造之八十一年十二月二十八日同意書原本及土地買賣契約書原本，及偽造之「乙○○」、「魏明正」、「啟房」印章各壹個均沒收。
    事  實
一、戊○○於民國（下同）八十一年十二月初，獲知地主乙○○、魏明正、徐啟房等
    人所有坐落於苗栗縣苗栗市○○段第一七一號、第一七五號、第一七六號、第一
    七七號、第二０一號土地擬出售，乃與乙○○商議代為仲介買主，乙○○得魏明
    正、徐啟房之託付後，於八十一年十二月四日就上開五筆土地與戊○○成立委託
    找尋買主契約，約定每坪土地售價新台幣（下同）一萬八千元。詎戊○○與黃熾
    賢、丙○○、丁○○（三人經判處罪刑確定）冀為投資或仲介各該土地謀利，且
    避免地主與買受人直接接洽，無利可圖，乃基於共同之犯意聯絡，於受委託未久
    之某日，圖欲偽造地主同意出售上開土地予信茂建設股份有限公司（以下簡稱信
    茂公司）之同意書，以資利用，乃由戊○○、丙○○與黃熾賢在苗栗市某處商討
    內容後，再於八十二年一月三十日，在台中市○○路○段二二二號黃熾賢所開設
    之信茂建設股份有限公司（以下簡稱信茂公司）二樓，由黃熾賢擬稿後交由不知
    情之杜國進偽造不實之八十一年十二月二十八日同意書，內容略謂：地主丙○○
    、乙○○、魏明正、（應係徐之筆誤，下同）啟房等四人所有坐落苗栗市○○
    段第一七一號、一七五號、一七六號、一七七號、一七八號、一七九號、一八０
    號、一八一號、二０一號地號土地，出賣予黃熾賢之信茂公司，並同意該公司辦
    理土地設定抵押貸款及建築融資貸款等字樣，黃熾賢並將該同意書交由不知情之
    公司不詳姓名職員偽簽乙○○、魏明正、啟房之署押於其上，及囑該公司職員
    於不詳時地委由不知情之不詳姓名成年人偽刻「乙○○」、「魏明正」、「啟
    房」之印章，蓋用於同意書上，足以生損害於乙○○、魏明正、徐啟房等人，另
    由丁○○得丙○○同意代簽丙○○署押於該紙同意書上後，由黃熾賢接續予以影
    印乙份。繼於八十二年二月八日在戊○○任職處長之苗栗市○○路十一號中國勞
    工協會苗栗服務處，由黃熾賢委由不知情之不詳姓名成年人偽造不實之八十一年
    十二月二十八日賣主丙○○、乙○○、魏明正、啟房出售上述九筆土地予賣主
    黃熾賢之不動產買賣契約書，黃熾賢並囑由不知情之曾雲秋偽造簽署乙○○之署
    押於賣主欄下，及利用該公司不知情之前開職員偽簽「魏明正」、「啟房」署
    押於其上，並持前開偽刻「乙○○」、「魏明正」、「啟房」之印章蓋用於該
    紙不動產買賣契約書，足以生損害於乙○○、魏明正、徐啟房等人，其間丙○○
    及黃熾賢並依戊○○之要求而簽署其等本人姓名及蓋用本人印章於該契約書賣主
    欄下，俟完成後，黃熾賢即接續予影印一份。八十二年二月中旬，戊○○、丙○○、丁○○等人並推由黃熾賢於上址信茂公司，同時出示行使上開偽造之同意書
    影本及不動產買賣契約書影本予甲○○，並向甲○○訛稱渠已向地主丙○○、乙○○、魏明正、徐啟房購得上揭九筆土地，且已與丙○○、戊○○、丁○○成立
    協議，擬將該土地供為興建苗栗勞工住宅及國民住宅使用，有厚利可圖，惟渠因
    資金調度困難，無法支付日前交付予地主之二百萬元支票票款，如未能遵期兌現
    票款，已繳納予地主之訂金將全數遭地主沒收，苟甲○○願合夥，並先參與投資
    二百萬元，事成後將可取回四百萬元等語，欲先利用甲○○之資金作為向地主訂
    約之定金，俾從中獲利，足生損害於乙○○、魏明正、徐啟房等人。嗣甲○○於
    八十二年二月二十一日及二十二日至苗栗市○○路十一號中國勞工協會苗栗服務
    處向戊○○、丙○○、丁○○求證，彼等三人分別向甲○○稱確有此事，並謂若
    未遵期兌現票款，丙○○原已繳納予地主之一千萬元訂金將會被地主沒收云云，
    甲○○遂同意參與投資，並於八十一年二月二十三日經由合作金庫台北城東支庫
    電二百萬元至黃熾賢指定之合作金庫彰化支庫陳雪娥帳戶內，嗣即由戊○○領
    走該筆款項後，與地主之一之乙○○協商，惟因乙○○認二百萬元金額過少，無
    法達成共識，戊○○乃繼續游說甲○○購地，嗣甲○○發現該二百萬元並非由地
    主受領，知其中有隱情，遂向黃熾賢等催索前開款項，戊○○始於八十二年五月
    六日歸還其中一百萬元予甲○○，另一百萬元則由黃熾賢於八十四年六月二十七
    日和解償還。
二、案經甲○○訴請台灣新竹地方法院檢察署檢察官偵查起訴。
    理  由
一、訊據上訴人即被告戊○○矢口否認有前開犯行，辯以我人在中國勞工服務協會苗
    栗辦事處當處長，係受乙○○之委託全權處理乙○○、魏明正、徐啟房等人所有
    坐落於苗栗縣苗栗市○○段第一七一號、第一七五號、第一七六號、第一七七號
    、第二０一號土地，並約定以每坪一萬八千元之價格代為出售，另同段一七六、
    一七九、一八０、一八一號徐啟房所有鄰地亦有意出售，乃一併欲仲介之，嗣信
    茂公司之負責人黃熾賢委託我代為買受，並自願預付二百萬元，作為履約之定金
    ，且言明價款以每坪二萬元計算，如賣方於二十日內無法履行時，定金無息退還
    ，詎地主乙○○等人認為定金太少，無法接受，始未能正式簽訂買賣契約，我本
    得依委託書第四條之約定，終止契約，同時將委託人預付之定金沒收，然因堅守
    誠信，且希望促成此項交易，遂於八十二年二月二十五日，以存證信函通知黃熾
    賢前來履約，詎至八十二年五月一日仍無訊息，我乃自願退還定金一百萬元，不
    意信茂公司又於同年五月二十一日及五月三十日由曾雲秋前來索取二十萬元及三
    十萬元，我均如數交付，何能謂與黃熾賢等人共謀，又前開契約書及同意書之製
    作，我並不知情，且未參與作業，完全係黃熾賢所為，印章亦為信茂公司會計所
    刻，與我無涉云云置辯。
二、惟查：
  (一)右揭事實，業據告訴人甲○○指訴綦詳，並有款單影本、黃熾賢返還一百萬元
    後由甲○○書立之收據影本各一紙及偽造之八十一年十二月二十八日不動產買賣
    契約書、同意書影本各一份在卷為憑。
  (二)前開八十一年十二月二十八日不動產買賣契約書及同意書上乙○○、魏明正、
    啟房之署押及印章皆非真正，其中啟房乃徐啟房之誤載等情，亦經地主乙○○
    、魏明正及徐啟房證述在卷（見本案偵查卷第四十六頁反面），足認該不動產買
    賣契約書及同意書之原本及影本，均係無製作權人而虛偽製作之私文書。
  (三)另查：
    1.同案被告黃熾賢於檢察官偵查中供承：「（買賣契約）是在丙○○的辦公室與
      丙○○訂立的：：曾雲秋、丁○○、戊○○、丙○○等人均在場，是曾秋雲介
      紹我與丁○○、戊○○、丙○○認識的：：（契約書上丙○○的名字）丙○○
      本人親自簽的，（契約上黃熾賢）是我自己簽的，我是向丙○○買的地：：，
      （價款）大約幾千萬元，我是開票給他（指丙○○），沒有（兌領），票我已
      收回了：：，那不是真向丙○○買土地用的：：（契約只是做樣子而已）是的
      ：：（丁○○、戊○○、丙○○也知你交給甲○○的契約是這一份）是的：：
      （乙○○的名字是你叫曾雲秋簽的）是的，是上面沒有地主的名字，我即要她
      簽乙○○的名字，我手上有他權狀的影本資料：：，當時我叫曾雲秋補寫魏明
      正及啟房的名子，結果她未同意，正好有電話來，就擱在一旁，隔了二、三
      天我忘了叫樓下何人寫的：：，（契約簽約的日期是八十二年二月八日）是的
      ，簽約的日期往前推，這樣比較好說詞，表示我們已簽了一個多月的約：：，
      （訂立契約書戊○○）有在場」等語（見偵字第五七八三號卷第七十四頁至第
      七十六頁、第八十三頁）。
    2.同案被告丙○○亦供稱：「（不動產買賣契約書上的名字是你簽的）是的，是
      我在苗栗市○○路十一號中國勞工服務協會苗栗服務處簽的字：：，是戊○○
      叫我與黃熾賢簽的：：，實際上並未買賣土地：：，沒有（收到頭筆款），未
      拿到（黃熾賢的支票）：：，（你當時在曾雲秋與甲○○問你時，你有說戊○○與乙○○是拜把兄弟沒關係）是的：：，前後二次不動產買賣契約書都是由
      戊○○要我簽的」等語（見偵查卷第七十九頁反面、八十頁、地院卷第八十八
      頁反面）、「（卷附八十一年十二月二十八日同意書上丙○○之簽名）是丁○○簽我的名：：，事後他（即丁○○）有告訴我」等語（見地院卷第二十五頁
      反面、第八十七頁）。
    3.同案被告丁○○亦供稱：「（八十一年十二月二十八日同意書上丙○○的名字
      及印章）是我簽的無誤，但何時在何處簽的我忘記了」等語（見偵查卷第一一
      四頁反面）。於高院供稱：「庭呈同意書上丙○○之簽名，同意書是曾雲秋、
      杜國進載我到台中黃熾賢的公司簽的，簽同意書時黃熾賢、杜國進、曾雲秋及
      我在場」等語（見上訴字卷第一二二頁反面）。
    4.證人曾雲秋復證稱：「是戊○○講的，講丙○○已給地主訂約，等於口頭買了
      土地：：黃熾賢常到丙○○的公司去，此事丁○○、戊○○都知道那份做樣子
的契約：：契約簽約的日期是八十二年二月八日，而不是八十一年十二月二十
      八日；：，黃熾賢、丙○○簽完名，由我拿到信茂公司交給黃熾賢的，契約書
      上乙○○的簽名是黃熾賢叫我簽的；：，因當時黃熾賢一再的說要寄到國外，
      要寫地主的名字，才叫我寫，我才寫的，印章是在戊○○的公司即蓋上，：：
      戊○○說地主乙○○已將買賣的事全授權給他：：，（當時丙○○）說不可
      能不行，但當時戊○○說的最清楚，說一定要，丁○○只告訴我們說問戊○○，且當時丙○○說戊○○與乙○○是拜把兄弟，他說完，我還問丙○○有沒
      有關係，他說沒有關係：：，（訂立契約書戊○○）有在場，：：（八十一年
      十一月二十八日同意書）是丁○○簽的（按指丙○○署押），我親眼（見他）
      在黃熾賢信茂的辦公室簽的，日期是八十二年一月三十日，日期則是倒填：：
      ，戊○○說丙○○較有財運，且丙○○已交了定金一千萬元在地主那裡，丙○○有權利簽約，當時我以為他有權處理，後來才知道他們假造契約找對象來借
      錢：：，在八十二年四月份甲○○一直催還錢時，丁○○還說二百萬元在地主
      那裡：：，丙○○、戊○○、丁○○均有說（已交一千萬元給地主）：：，土
      地的委託書則是黃熾賢與戊○○二人之間的默契，我不清楚」、「（八十一年
      十二月二十八日同意書）黃熾賢寫了一個大概的草稿，再由杜國進重新抄寫，
      那是在台中信茂公司的辦公室二樓寫的：：，（同意書上魏明正、啟房、乙○○的章）黃熾賢叫公司的小姐刻的章，由黃熾賢本人蓋的」等語（見偵查卷
      第四十八頁背面、第七十七頁至第八十頁、第八十三頁、第一一一頁至第一一
      七頁）、「本來我們於苗栗勞工協會出來，丙○○把印章交給丁○○，後來在
      去台中黃熾賢的辦公室上丁○○簽丙○○的名字，而且蓋他的章」等語（見地
      院卷第六十一頁）。
    5.證人杜國進證稱：「（八十一年十二月二十八日）同意書及承諾書是我寫的，
      但契約書不是我寫的，同意書及承諾書都是丙○○與戊○○二人商討好才叫我
      寫的，寫好之後均經戊○○看過之後才簽名、蓋章，裡面沒有戊○○的也要戊○○看過才通過」、「在信茂公司台中辦公室黃熾賢叫我寫的，若在苗栗則是
      戊○○叫我寫的，但我未蓋章」等語（見偵查卷第一一三頁至一一六頁）。於
      地院調查時結證：「（八十一年十二月二十八日、八十二年二月二十六日同意
      書、八十二年二月二十六日承諾書）都是我在苗栗勞工協會寫的，是戊○○與
      丙○○二人商量後要我寫的」等語，嗣更正稱：「（八十一年十二月二十八日
      ）同意書是在台中信茂公司寫的才對，黃熾賢說要拿回去向永豐餘財團借錢」
      等語（見地院卷六二頁反面），佐以同案被告丁○○於本院前審之供稱、證人
      曾雲秋、杜國進於偵審中之證詞，顯見該同意書之內容，早已由被告戊○○及
      同案被告丙○○、黃熾賢等人在苗栗時參與商討作成，僅事後由黃熾賢在台中
      擬稿交由杜國進抄寫而已，否則丙○○何需將印章交給丁○○帶去台中。另參
      告訴人甲○○及被告黃熾賢與證人曾雲秋亦堅指被告戊○○於訂立契約時有在
      場（見偵查卷第八三頁），而同案被告黃熾賢於偵查中亦供稱：「（買賣契約
      訂立時）曾雲秋、丁○○、戊○○、丙○○等人均在場」等語（見偵查卷第七
      四頁反面），同案被告丙○○供稱：買賣契約書是在丁○○家寫的等語（見上
      訴卷第一二一頁），被告丁○○亦稱：土地買賣契約是在我家寫的：：甲○○
      有到我家，即勞工服務處等語（見上訴卷第一二二頁、地院卷第二十三頁反面
      ），更徵偽造買賣契約書時，戊○○、丁○○均有在場。
    6.綜上以觀，被告戊○○與同案被告丙○○、丁○○間就同意書、不動產買賣契
      約書之偽造均知情且參與犯行，且前開土地買賣契約書及同意書係偽造原本後
      再予影印無疑。
  (四)至被告戊○○固提出地主乙○○委託書、信茂公司委託書及存證信函各一紙，辯
    稱：我確有取得地主之委託出售前開一七一、一七五、一七六、一七七及二０一
    地號土地，且曾與被告黃熾賢所經營之信茂公司訂約，由信茂公司交付定金二百
    萬元（台灣省合作金庫彰化支庫帳號二五八九─０，支票號碼0000000號
    ），嗣因被告黃熾賢未於二十日內（二月二十日止）履行契約，我乃於八十二年
    二月二十五日以存證信函催促被告黃熾賢履約。但黃熾賢等人偽造地主同意書及
    不動產買賣契約書一事，我不知情；而黃熾賢邀甲○○投資，於案發後始知情云
    云。惟查本件地主乙○○究有無委託被告戊○○出售前開土地，與被告戊○○是
    否有偽造上揭契約書及同意書之行為無涉，是該委託書尚無法作為有利於被告戊○○有利之認定。再依前開證據顯示，本件出資或擬購地之人應係甲○○、余正
    利，而非被告黃熾賢或信茂公司，此為被告戊○○所明知，有如前述，且被告戊○○嗣與地主之一即委託人乙○○接洽後亦遭拒絕一事，亦據證人乙○○、魏彭
    瑞媛於偵查中證述：「沒有（收戊○○二百萬元），他來找我，說拿二百萬元訂
    金，我拒絕，也未收，他也未拿錢來，只是說一說而已」、「沒有（拿定金），
    我也未直接與他（指戊○○）談過此事，但他有透過乙○○跟我說要給我二百萬
    元訂金，但我拒絕，因我土地價值那麼高，我不願為二百萬元而給他牽制」（見
    偵查卷第一一一頁）各等語無異，則被告戊○○既未徵得土地所有權人或委託人
    之同意，何能催促被告黃熾賢或信茂公司履約？是以前開信茂公司之委託書及存
    證信函，無非乃係被告戊○○、黃熾賢間為取信買主或投資人，俾利仲介成功，
    從中獲得仲介費用或土地價差而事前作成，已至為明灼，尚難作為其有利之論據
    。再被告戊○○固又辯稱：八十二年二月二十一日及二十二日其在台中縣豐原市
    密宗協會參與精進佛七共修會，不在苗栗市勞工協會上班，未向甲○○施詐云云
    ，並提出中華民國普賢王如來佛教會八十三年五月二十三日（八三）佛字第００
    二九六號函為證（見上訴字卷第六十二頁、第六十八頁），惟經本院前審函詢該
佛教會，該會答覆被告戊○○擔任該佛教會第一屆理監事，確曾參加法會，參與
    修行，但八十二年二月之共修會，因事隔久遠，已無法記憶當日被告其間曾否離
    開，有該會八十八年二月二十七日函可稽。而告訴人甲○○堅指：「我在錢的
    前幾天，是幾號不記得了，至少有三天到苗栗勞工協會那裡去，三次戊○○、丙○○、丁○○都有在，不過我記得戊○○他待的時間較短，外出居多，因為我去
    後都是由丙○○或丁○○用呼叫器或行動電話與他聯絡，他才過來，幾點過來我
    忘記了」等語（見本院更(三)卷八十六年十月十七日訊問筆錄）．且證人曾雲秋亦
    證稱：「我在八十二年二月二十一日、二十二日都有和甲○○到苗栗向他們三人
    （指戊○○、丙○○、丁○○）求證。」（見偵查卷第八十二頁），即被告戊○○於檢察官偵查中亦不諱言：「那二天（指八十二年二月二十一日及二十二日）
    他們（指甲○○與曾雲秋）二人有來我辦公室，但未說那些話」等情，是告訴人
    甲○○與曾雲秋確曾至辦公室向戊○○求證買賣一事，被告戊○○嗣後否認在場
    ，無非砌詞圖卸，不可採信，而前開普賢王如來佛教會函件自亦不足據為有利於
    被告戊○○之認定。
  (五)證人乙○○固曾證稱：「（委託書影本）應該是變造的，日期也是被變造過，應
    該是八十一年十二月四日就委託他（指被告戊○○）了，因為委託書不可能沒有
    期限‧‧‧‧那份委託書為何沒記載，我也很懷疑」等語，惟其於本院前審經提
    示卷附委託書時稱：「應該這份是在先的，委託時間是八十一年十二月四日至八
    十二年二月五日止，簽第二份委託書是因為當時土地的丙建沒下來，所以戊○○
    要求等丙建下來再做買賣，這第二份委託書委託期間再延長一個月，是至三月五
    日止。‧‧‧‧是委託他（戊○○）來找買主，委託他來當仲介，最後還是要由
    我或地主來與買主簽約。」（見本院更(三)卷八十九年四月七日訊問筆錄）。就委
    託書之真正並無任何爭執，況被告戊○○復堅決否認，且證人即該份委託書之見
    証人宋甦華亦供陳無法記憶該委託書之全文內容，而証人乙○○、宋甦華及被告
    戊○○均供稱未留存該委託書之正本，自難徒憑證人乙○○一時臆測之詞即認定
    關於委託之期限係屬變造。再同案被告黃熾賢於偵查中固供稱：「不動產買賣契
    約書是戊○○寫的稿給杜國進抄」等語，同案被告丙○○亦供稱：「契約的草稿
    內容是黃熾賢與戊○○講好，由杜國進抄的」等語，證人曾雲秋亦證稱：「（契
    約）是黃熾賢與戊○○談好之後，由戊○○寫好之後再由杜國進抄的」等語，惟
    為證人杜國進所否認，且該土地買賣契約書內之字跡，與杜國進所書寫之同意書
    及承諾書，無論運筆態勢或神韻，均顯著不同，有各該契約書、同意書及承諾書
    在卷可稽，自難認係被告黃熾賢或戊○○委由杜國進書寫，附此敘明。
  (六)查告訴人甲○○於本院第二次更審中指稱：「在匯二百萬元之前，黃熾賢有把合
    約書及同意書影本給我看我才匯給他。同意書及合約書是在黃熾賢台中市他開的
    公司二樓交給我的，當時只有他在，時間我忘記了。」（見本院更(二)卷第一二一
    、一二二頁），至告訴人甲○○於偵查中雖稱曾雲秋曾交付其同意書影本，惟其
    嗣後特別就此說明係曾雲秋於案發後另外再拿資料給我，其中即包括該同意書（
    見本院更(二)卷第五五頁）。同案被告黃熾賢於偵查中亦供承「那是甲○○自己到
    我們公司來問有無生意可做，我即叫小姐將所有資料，包括契約影印給甲○○。
    」（見偵查卷第七五頁），證人曾雲秋復證稱：「（同意書上的章）是黃熾賢要
    陳小姐去刻的沒錯。」（見地院卷第一二五頁），被告戊○○於答辯狀內亦同此
    供述（見地院卷第一一九頁），顯見同意書應係在黃熾賢保管之，足徵同意書影
    本應係黃熾賢交付告訴人無訛，告訴人甲○○前後指訴並無齟齲。至告訴人甲○○於本院前審八十九年四月七日訊問時雖稱：「我是電匯二百萬元，他們指定的
    戶頭，在電匯之前曾雲秋帶我去找戊○○、丙○○談，而戊○○有拿地主同意書
    給我看，所以我才投資這二百萬元，跟我講我投資可拿回四百萬元的是黃熾賢，
    因我不放心，所以找戊○○確認，是否有地主要賣土地，戊○○拿地主同意書給
    我看，確有此事，我才會匯二百萬元。‧‧‧‧戊○○拿給我看時，黃熾賢、曾
    雲秋、丙○○都在場。」（見本院更(三)卷第五○頁）。惟被告戊○○堅決否認曾
    拿土地同意書給告訴人，且黃熾賢、曾雲秋、丙○○於歷次供述中，均未指陳見
    到被告戊○○行使該同意書，是告訴人此節陳述，應係時隔過久，記憶模糊致生
    誤會。綜上所述，被告戊○○罪證明確，堪以認定。
四、被告戊○○偽造前開土地買賣契約及同意書之原本及影本，已足生損害於乙○○
    、魏明正及徐啟房等人，核其所為，係犯刑法第二百十六條行使同法第二百十條
    之偽造私文書罪。其偽造印章，為偽造文書之階段行為，偽造署押及偽造印文，
為偽造私文書之一部，均無庸論擬；被告分別偽造二份上開私文書之原本及影本
    ，各係接續為之，均為接續犯，惟其就該二份偽造私文書後復持以一次行使，偽
    造私文書之低度行為，應為行使之高度行為所吸收，皆不另論罪。被告戊○○就
    上揭犯行與已判刑確定之丙○○、丁○○、黃熾賢，互有犯意聯絡、行為分擔，
    應論以共同正犯。被告等人分別利用不知情之杜國進代書右揭不實之八十一年十
    二月二十八日之同意書、利用不知情之成年人及曾雲秋分別偽造土地買賣契約書
    及偽造乙○○之署押於土地買賣契約書上，另囑咐不知情之信茂公司職員於不詳
    時地委由不知情之不詳姓名成年人偽刻乙○○、魏明正、啟房印章，並偽造乙○○、魏明正、啟房之署押於土地買賣契約書上及偽造乙○○、魏明正、啟
    房之署押於八十一年十二月二十八日同意書上，應成立間接正犯。
五、原審關於戊○○部分予以論罪科刑，固非無見。惟查原判決認定被告係在黃熾賢
    所開設之信茂公司偽造前開土地買賣契約書，又先偽造不動產買賣契約書，再偽
    造同意書，復認其係基於概括犯意前後二次連續行使上開二份偽造文書之原本，
    均與事實不合，且未敘及被告就偽造上開二份文書之參與程度，並遽認定被告構
    成詐欺犯行（詳後述），均有未洽。被告戊○○上訴否認犯有偽造文書罪云云，
    雖無理由，檢察官據告訴人甲○○請求上訴，認原判決量刑過輕，亦無理由，然
    原判決關於被告戊○○部分既有可議即無可維持，自應由本院撤銷改判。爰審酌
    被告犯罪之動機、目的、手段，以及於犯後已將所得財物二百萬元全數償還告訴
    人（見卷附之和解書影本）等一切情狀，量處如主文第二項所示之刑。又被告於
    犯罪行為後，刑法第四十一條已於九十年一月十日修正公布生效，依該條第一項
    之規定，犯最重本刑為五年以下有期徒刑以下之刑之罪，而受六個月以下有期徒
    刑或拘役之宣告，因身體、教育、職業、家庭之關係或其他正當理由，執行顯有
    困難者，得以一元以上三元以下折算一日（現已提高一百倍），易科罰金。比較
    新舊法，以新法有利被告，依刑法第二條第一項前段，應適用新法，爰並諭知如
    易科罰金以三百元折算壹日之標準。八十一年十二月二十八日同意書原本及土地
    買賣契約書原本各一份，係共同被告黃熾賢所有，供犯罪所用之物（影印影本）
    ，應予宣告沒收；偽刻之「乙○○」、「魏明正」、「啟房」印章各一個，不
    能證明業已滅失而不存在，且不問屬於犯人與否，均應依刑法第二百十九條之規
    定宣告沒收。
六、公訴意旨另以：被告戊○○與已判決確定之丙○○、丁○○、黃熾賢共同意圖為
    自己不法之所有，持前開偽造之同意書及契約書，於八十二年二月中下旬，在信
    茂公司，由黃熾賢向甲○○佯稱：上開土地已開立二百萬元支票交予地主，支票
    如未兌現，土地將轉賣他人，如能代付二百萬元，將來土地轉賣或合建時再共分
    利潤等語，使甲○○陷於錯誤，而於同月二十三日，由台灣省合作金庫城東支庫
    電二百萬元至黃熾賢指定之合作金庫彰化支庫陳雪娥帳戶內，嗣發現上開款項
    並非由地主受領，而遭戊○○領取後由四人朋分，方知受騙，因認被告涉犯刑法
    第三百三十九條第一項之詐欺取財罪嫌云云。訊據被告否認有詐欺犯行，並以前
    揭情詞置辯。經查被告所辯上情，固無可採，惟查被告戊○○與地主乙○○就前
    開一七一、一七五、一七六、一七七及二０一地號土地確訂有委託書，同意由被
    告戊○○覓買主出售，且被告戊○○於取得甲○○所入之二百萬元後，亦欲以
    之為定金與乙○○商洽土地買賣等情，已據其提出委託書影本一紙在卷可按，並
    經前開證人乙○○、魏彭瑞媛證述無異，且黃熾賢於偵查中供稱：「當時我與曾
    雲秋說買賣土地的事，若有成，有錢大家賺：：，條件是若能成功，二百萬元即
    加倍給她為四百萬元」等語（見偵查卷第七十六頁），被告戊○○亦供稱：「我
    告訴她（指丁○○）有簽名，才可分紅：：，甲○○分二分之一，我與丁○○、
    戊○○（按係丙○○之誤）三人分二分之一」等語（見偵查卷第八十四頁），且
    告訴人於八十二年六月三十日亦具狀稱：「黃熾賢介紹曾雲秋與告訴人認識，並
    由曾雲秋代向告訴人稱：本件土地買賣已開二百萬元交付地主，如未兌現，地主
    將土地轉賣他人，要求告訴人代付二百萬元，將來黃熾賢將上開土地轉賣或與人
    合建時，將利潤分與告訴人」等語，復於本院更審前訊問時陳稱：「黃熾賢介紹
    我認識曾雲秋，黃熾賢找我投資。認識曾雲秋之後才認識丙○○、丁○○、戊○○。他們三人告訴我買這土地是要建勞工住宅他有訂戶。：：，後來才知黃熾賢
    沒有錢」等語（見上訴字卷第一四四頁反面）。足認被告係因欲投資或仲介土地
    ，缺乏資金，始邀約甲○○投資，初無不法所有之意圖，已至為明灼，否則斷無
    由被告戊○○持該「騙得」之二百萬元再向地主乙○○洽商購地事宜之理，至被
    告以欺罔手段，持上開偽造之土地買賣契約及同意書出示告訴人，無非用以取信
    告訴人，使告訴人能迅予參與投資，俾嗣後獲利，而告訴人是否參加投資，亦必
    斟酌該土地坐落位置、環境、價格、己身財力及其他主、客觀因素加以評估，始
    作決定，亦無因被告之上開行為，即有陷於錯誤之可能。此外，復查無其他積極
    證據足資認定被告涉有詐欺得財之犯行，自屬不能證明被告此部分犯罪。惟因公
    訴人指此與前開論罪科刑部分有裁判上一罪之牽連關係，爰不另為無罪之諭知。
據上論斷，應依刑事訴訟法第三百六十九條第一項前段、第三百六十四條、第二百九
十九條第一項前段，刑法第二十八條、第二百十六條、第二百十條、第二條第一項前
段、第四十一條第一項前段、第三十八條第一項第二款、第二百十九條，罰金罰鍰提
高標準條例第二條，判決如主文。
本案經檢察官劉永清到庭執行職務。
中      華      民      國    九十      年     十二     月     十七     日
                              臺灣高等法院刑事第二十庭
                                  審判長法  官  葉  麗  霞
                                        法  官  李  錦  樑
                            法  官  范  清  銘
右正本證明與原本無異。
如不服本判決應於收受送達後十日內向本院提出上訴書狀，其未敘述上訴之理由者並
得於提起上訴後十日內向本院補提理由書（均須按他造當事人之人數附繕本）。
                                        書記官  黃  麗  玲
中      華      民      國    九十      年     十二     月     十七     日
附錄：本案論罪科刑法條全文
中華民國刑法第二百十條
 (偽造變造私文書罪)
偽造、變造私文書，足以生損害於公眾或他人者，處五年以下有期徒刑。
中華民國刑法第二百十六條
 (行使偽造變造或登載不實之文書罪)
行使第二百十條至第二百十五條之文書者，依偽造、變造文書或登載不實
事項或使登載不實事項之規定處斷。


司法院資訊處製作；財團法人民間司法改革基金會備份。
